【裁判字號】    96,上易,67
【裁判日期】    970709
【裁判案由】    給付貨款
【裁判全文】
臺灣高等法院花蓮分院民事判決          96年度上易字第67號
上  訴  人  戊○○
訴訟代理人  曾泰源律師
被上訴人    己○○
上列當事人間請求給付貨款事件，上訴人對於臺灣花蓮地方法院
中華民國96年9月21日96年度訴字第97號第一審判決，提起上訴
，本院判決如下：
    主  文
原判決關於命上訴人給付超過新臺幣拾萬陸仟壹佰伍拾柒元之
本息部分，及其訴訟費用之裁判均廢棄。
上開廢棄部分，被上訴人在第一審之訴駁回。
其餘上訴駁回。
廢棄改判部分之第一、二審訴訟費用，由被上訴人負擔。駁回部
分之第二審訴訟費用，由上訴人負擔。
    事實及理由
甲、兩造之主張
一、上訴人上訴聲明求為廢棄原判決，並請求駁回被上訴人在第
    一審之訴。其陳述除與原判決記載相同者外，並補充如下：
(一)依上訴人於本院所提出上訴人與丙○、甲○○間對話錄音內
    容，可證本件系爭借貸關係係存在於兩造之間，即向上訴人
    借貸150萬元者係被上訴人，而非丙○。證人丙○於原審所
    證稱：80幾年間陸續向上訴人借150萬元云云，純屬偽證，
    且與丙○是時所補充稱「被告（即上訴人）陸續繳納150萬
    元為合夥入股，嗣退股，而自合夥轉成借貸」云云亦不相符
    。上訴人本不認識丙○，何有可能在80年間開始借錢予丙○
    。本件實係被上訴人出面向上訴人借貸150萬元，並再持交
    甲○○之票據予上訴人，上訴人所交付150萬元與被上訴人
    邀合夥乙節並無關連，「合夥」一說與事實不符，更無所謂
    因上訴人退夥，轉為由丙○積欠上訴人借款之說。
(二)本件系爭150萬元之債權債務關係乃存在於兩造之間，即便
    被上訴人交付丙○之本票，因其本票未兌現，新債務未清，
    舊債務仍應由被上訴人負責。
(三)證人甲○○於原審明確證稱：不清楚被告（即上訴人）有無
    加入合夥，是我及原告（即被上訴人）和丙○先合夥，被告
    後來有無加入不清楚等語，則若上訴人與被上訴人等人談合
    夥且加入，甚至交付股金150萬元，甲○○焉有不知情之理
    ，故上訴人既未入股，丙○所稱由其一人承擔債務云云，違
    背證據與常理。
(四)證人丙○於原審稱：有簽訂書面契約，沒有保留；當時我在
    經營與兩造及甲○○合夥之福興企業社，上訴人陸續入股15
    0萬元，我們其他二人的入股金約定200萬元，但是大家都出
    了100多萬元云云，惟在本院卻稱：到後來就沒有訂立書面
    契約；大家合夥金湊足450萬元，惟入股金在那時候還沒有
    決定，惟己○○有繳60萬元，我出40萬元，甲○○沒出錢，
    等於勞務股云云，前後證詞不一，有嚴重瑕疵及偽證之嫌，
    不足採信。另者，證人丙○固證稱伊在澎湖領錢，擔心坐飛
    機無法攜帶那麼多錢，所以才匯入丁○○帳戶，伊當時交代
    她二件事，即請她幫忙付辦公室員工薪水、電話費，其他錢
    幫忙還給被上訴人云云，惟查，如是丙○積欠上訴人借款，
    則何庸再由曹女轉交，其可逕與上訴人聯繫，問明上訴人帳
    戶號再直接匯入即可，準此可證丙○所證與經驗法則不合。
    更遑論，丙○於原審原係稱：伊不能帶著10幾萬元坐火車，
    後來找到丁○○，先匯其戶頭云云，更證丙○若與上訴人相
    識且有合夥，何有可能找不到上訴人，且不逕存入上訴人帳
    戶之理？
(五)又，合夥成立必有合夥契約或入股金、分紅及盈虧之約定，
    參照證人丙○所證合夥契約書之有無，先後陳述已有矛盾，
    況若有合夥存在，入股金亦應於合夥成立後始繳交。查系爭
    150萬元係在被上訴人邀上訴人合夥前所借，因上訴人無法
    清償才找丙○出面邀上訴人合夥，要將該150萬元借款轉成
    合夥金，但此為上訴人所不同意之事實，業據證人乙○○證
    述無訛。故根本無上訴人加入合夥之事，150萬元不可能成
    為合夥入股金，遑論如有合夥焉有未談及分紅及盈虧，更證
    被上訴人之主張與事實不符。
(六)證人丁○○為被上訴人之妻，尚未離婚，其與被上訴人共同
    經營瓦斯行，而得有代理權，且所為被上訴人在場知悉，並
    未反對，其所為證詞，自較已離婚之證人乙○○有偏頗之虞
    。即關於被上訴人同意以所出售之瓦斯費抵銷積欠上訴人借
    款，並由被上訴人與其配偶丁○○共同結算，於結算後即由
    丁○○簽名等情，業據證人乙○○證述無訛。而證人丁○○
    固僅坦認下班後，都在瓦斯行幫忙接聽電話，離婚後也是如
    此云云，但其亦證稱於93年自榮工處退休，才正式在被上訴
    人處幫忙管理帳目等語，則所謂管理帳目應即係管理財務，
    且若被上訴人未將瓦斯行財務交丁○○管理，丁○○又何可
    能代被上訴人與乙○○及上訴人結算瓦斯行之帳目及製作抵
    銷書面？尤其，何以上訴人就積欠之債務長期未予催討，實
    悖常情，不可採信。
二、被上訴人否認上訴人之主張，請求駁回上訴，其陳述與原判
    決之記載相同。
乙、本院之判斷：
一、下列事實為兩造所不爭執，並有兩造均不否認其真正之被上
    訴人所提出估價單、送貨單（附於原審卷第6頁至第17頁）
    、上訴人所提出支票、退票理由單及結算明細表（原審卷第
    29頁至第31頁）為證，堪信為真正。另上訴人就被上訴人所
    提出離婚協議書、花蓮二信存摺影本（原審卷第42頁、第45
    頁），亦均不否認其真正。
(一)被上訴人經營大華瓦斯行擔任負責人，營業點計有吉安、美
    崙二處。上訴人則經營永和豆漿店美崙店（教育大學旁）、
    東華店（東華大學旁）。
(二)上訴人於93年11月間起至95年10月間均向被上訴人購買瓦斯
    使用，上開期間積欠貨款金額如被上訴人所主張為1,210,15
    0元。
(三)上訴人曾於95年6月30日交付面額94,175元、票號0000000號
    之支票1紙予被上訴人作為貨款之給付。
(四)上訴人所抗辯消費借貸債權150萬元，其業經受償70萬元。
    上訴人因借款150萬元，曾持有訴外人甲○○所簽發、面額
    150 萬元之支票1紙（屆期遭退票），並曾持有丙○所簽發
    面額80萬元之本票1紙。
二、本件爭點厥為：
(一)上訴人於93年6、7月間借款150萬元予被上訴人，約定月息2
    分，是否屬實？消費借貸關係究存在於兩造或被上訴人與丙
    ○之間？
(二)上訴人所主張上開消費借貸關係其中80萬元，經上訴人與被
    上訴人之配偶丁○○結帳，經與上訴人向被上訴人購買瓦斯
    之貨款896,975元，及被上訴人另筆向上訴人借款之2,800元
    抵銷後，上訴人僅應給付被上訴人94,175元，上訴人並已交
    付支票予被上訴人提示兌領，且自95年5月起至95年10月之
    貨款，上訴人亦可以借款之利息為抵銷，故兩造已無任何債
    權債務關係等語，是否有理由？
(三)丁○○是否為被上訴人之代理人而得與上訴人進行結算？
(四)被上訴人請求之貨款可否與上訴人所抗辯之借款債權互相抵
    銷？
三、關於上開爭點，爰分述如下：
(一)有關爭點(一)部分：
  (一)上訴人主張被上訴人於93年6、7月間向上訴人借款150萬元
    ，交付訴外人甲○○為發票人、發票日93年12月29日、票號
    60275號、面額150萬元之支票1紙為憑（上開支票經於93 年
    12月29日提示不獲支付），被上訴人僅返還其中70萬元，餘
    80萬元迄未返還等事實，業據提出上開甲○○為發票人之支
    票及退票理由單各1紙為佐，並經證人即上訴人之前配偶乙
    ○○分別於原審及本院審理時證述在卷（原審卷第29、30頁
    、第74頁、第75頁、本院卷第46、47頁）。
  (二)被上訴人雖承認上訴人有出借150萬元之情，但否認係其向
    上訴人所借，並抗辯稱上訴人係將該150萬元借予訴外人丙
    ○云云。然查，被上訴人於原審起訴狀及民事準備狀均主張
    ：其介紹丙○向上訴人借錢，約定利息3分云云（原審卷第4
    頁、第39頁），於民事準備書狀（二)亦稱：在吉安路2段50
    號前，上訴人在車上交付丙○本金0000000元（扣除3分利息
    ），被上訴人並不在場云云（原審卷第第44頁）；嗣後於原
    審及本院審理時改稱：原本上訴人答應加入合夥，後來反悔
    ，上訴人係先在中美路某處屋內交付入股金30萬元，後又陸
    續入股；其與丙○、甲○○合夥消防器材生意，因上訴人後
    來退夥，投資款改成借貸關係，由公司負責人丙○負責還款
    ，但其與丙○還是合夥人云云（原審卷第82、83頁、本院卷
    第33頁）。則由上，可見被上訴人就系爭150萬元，上訴人
    究係因借款而交付，或係上訴人因合夥交付入股金，因退夥
    始改成借貸關係等，先後主張已有互歧。且，系爭150萬元
    若確係上訴人因參與合夥關係所交付入股金，嗣因退股而改
    為丙○與上訴人間之借貸關係，則被上訴人於起訴狀即應表
    明，焉有於起訴之初，主張係其介紹訴外人丙○向上訴人借
    款之理？且若原屬合夥之入股金，又何以於交付之初即有利
    息之約定？抑且，被上訴人與丙○、甲○○若確成立合夥關
    係，何以上訴人之退股金僅由丙○負責返還？凡此，被上訴
    人所稱150萬元，係由退股金改為借貸關係云云，顯不合常
    情。況，上訴人之前配偶乙○○與被上訴人之配偶丁○○（
    雖與被上訴人協議離婚，但尚未辦理離婚登記）於95年5月
    22 日就上訴人積欠被上訴人至95年4月之瓦斯款896975元，
    與系爭150萬元中尚未返還之80萬元進行結算結果，認上訴
    人僅需再給付被上訴人瓦斯款項94175元等情，業據證人乙
    ○○、丁○○於原審證述一致（原審卷第75頁、第78、79頁
    ），並有上訴人所提出上開結算明細表附卷可稽（原審卷第
    31頁）。而查，依證人丁○○於原審所證稱：其曾陪丙○到
    上訴人豆漿店談還款，丙○簽發一張80餘萬、一張50餘萬本
    票予上訴人，50餘萬元係利息，是丙○向上訴人借款，因為
    其每次向上訴人收瓦斯費，上訴人均要丙○先還，為求有憑
    據，其就叫丙○寫本票給上訴人等語（原審卷第79頁），是
    證人丁○○對系爭150萬元非被上訴人所借貸應知之甚明，
    則若系爭150萬元確非被上訴人向上訴人借貸者，證人丁○
    ○何以同意以上訴人積欠被上訴人之瓦斯貨款與系爭150 萬
    元借款中尚未返還之80萬元相抵？至證人丁○○雖稱因上訴
    人說丙○付錢，就會付瓦斯款云云，惟其亦同時證稱：曾向
    上訴人催討至少十次貨款等語（原審卷第80頁），且觀諸上
    開結算明細表上明確記載「93年11月份至94年4月份美崙永
    和與東華永和貨款共896975元扣除丙○本票一張金額800,
    000到期日94年10月11日」等語。是以丁○○既多次向上訴
    人催討瓦斯貨款，且明知丙○所簽發本票已逾到期日，是否
    會如期返還被上訴人已不得而知，於此情況下，焉有隨意聽
    信上訴人所稱迨丙○還款，即會清償被上訴人瓦斯款，而輕
    率同意先扣除與被上訴人無關之80萬元之理。足見丁○○於
    此部分所言，違於事理，殊難採信。據此，更徵向上訴人借
    貸系爭150萬元者，應係被上訴人，要可是認。
  (三)至證人丙○固證稱：80幾年，其與甲○○、及兩造合夥成立
    福興業社，上訴人陸續繳納入股金共付150萬元，其他三人
    入股金約200萬元，但大家均出了100餘萬元，後上訴人想退
    股，要求返還退股金，因其是負責人，約定由其負責承擔經
    營的一切責任，所以由其負責還上訴人150萬元，從合夥變
    借貸云云（原審卷第81頁），然就入股金部分，證人丙○嗣
    於本院改稱：被上訴人繳60萬元，其出40萬元，甲○○未出
    錢，因是勞務股云云（本院卷第46頁），顯與其前證述之情
    形有異。是若證人丙○與甲○○及兩造確成立合夥關係，為
    何對上訴人以外之其他合夥人之入股情形，會如此陳述不一
    ？再者，由證人丙○所述渠四人合夥，上訴人之出資金額最
    高，何以安心僅由出資40萬元之丙○擔任負責人？另依證人
    丙○於原審經法官詢以如何返還上訴人150萬元時，其稱：
    那時其週轉不靈，找保人，情形很亂，剛好丁○○來我的辦
    公室，其就將員工薪水扣除後，匯款80萬元到丁○○帳戶請
    她先將70萬元還給上訴人等語（原審卷第81頁），足見證人
    丙○於上訴人表示退股當時，其本身經濟狀況不佳，則其何
    願自行負責返還上訴人入股金？此實令人費疑。抑且，若上
    訴人確有加入合夥，何以同為合夥人之甲○○竟稱不知情（
    原審卷第82頁）。綜上，證人丙○前揭所稱上訴人於入股後
    又退股，故將入股金改為其借款云云，是否屬實，即有存疑
    ，難以遽信。而觀以上訴人於原審陳稱：丙○確實曾向其提
    及入股之事，但遭其拒絕，惟告以得向其借款，但借錢時是
    被上訴人到其店內借，其中一次，其領到錢後，被上訴人與
    丙○在其店後停車場等候，其欲將款項交付被上訴人時，被
    上訴人要其交給丙○，並說他二人是合夥等情（原審卷第82
    頁），反較能釋疑何以丙○願負起返還系爭150萬元借款之
    責，並能瞭解何以被上訴人向上訴人催討瓦斯貨款10餘次未
    果後，非但未積極依法律程序請求，甚且被上訴人配偶丁○
    ○又願與上訴人配偶乙○○進行結算之情。換言之，本件應
    係被上訴人出面向上訴人借貸系爭150萬元後，再轉借訴外
    人丙○，較符實情。
  (四)是以，本件上訴人主張系爭150萬元之借貸關係係存在於其
    與被上訴人間，應可採信。被上訴人稱系爭150萬元借貸關
    係存在於丙○與上訴人間，尚非有據。是以上訴人主張被上
    訴人尚積欠其80萬元借款債務尚未清償等語，亦堪信為真。
    另依被上訴人於原審自承系爭150萬元借款約定3分利息等語
    （原審卷第4頁），則上訴人主張系爭150萬元借款，係約定
    月息2分乙節，亦可採認。
(二)有關爭點(二)(三)(四)部分：
  (一)按依民法第1003條規定，夫妻間就日常家務固得互為代理人
    ，但和解契約之訂立並非日常家務，亦經最高法院著有44年
    台上字第1026號判例可參。本件上訴人所提上訴人之前配偶
    乙○○與被上訴人之配偶丁○○於95年5月22日就上訴人積
    欠被上訴人至95年4月之瓦斯貨款896975元，與系爭150萬元
    中尚未返還之80萬元所為結算，應屬和解之範疇，依諸上揭
    最高法院判例意旨，並非民法第1003條所定日常家務。是丁
    ○○無從本於該條規定具得代理被上訴人與上訴人結算貨款
    之權限。則丁○○是否有權代理被上訴人與上訴人結算貨款
    ，自應適用民法第167條至第171條關於代理之相關規定。查
    證人乙○○固稱結算時被上訴人在場云云（原審卷第75頁）
    ，但此為證人丁○○所否認（原審卷第78頁），而證人乙○
    ○係上訴人之前配偶，所為證言難免有偏頗之虞，難僅因其
    單一證述而遽採；況且若當時被上訴人亦在場，何以未由被
    上訴人直接在結算明細表上簽名？故上訴人主張丁○○與乙
    ○○結算時，被上訴人亦在場云云，洵難採信。此外，上訴
    人並未舉出其他證據證明被上訴人就結算瓦斯款乙事曾授權
    丁○○代理，或有以自己之行為表示授權與丁○○，或有明
    知其事不為反對之表示之情形。抑者，證人丁○○亦證稱嗣
    後其向被上訴人提及上開結算，但被上訴人不同意等語在卷
    （原審卷第79頁）。是丁○○與乙○○所為結算行為，乃屬
    無權代理，揆諸民法第170條規定，對被上訴人自不生效力
    。準此，上訴人主張依該結算明細表，其積欠被上訴人之貨
    款債務已與系爭150萬元債權抵銷，兩造已無任何債權債務
    關係等語，即無所據，非可採信。
  (二)惟上訴人對被上訴人有80萬元借款債權存在，已如前述，則
    其主張與其對被上訴人所負瓦斯貨款債務互為抵銷，就其借
    款債權本金部分，依民法第334條第1項之規定並無不合，應
    有理由，自予准許。
  (三)至上訴人固另主張兩造間就系爭借款約定利息為月息2分，
    計至兩造於95年5月22日結算，利息為69萬元，結算時被上
    訴人允諾利息再自嗣後貨款抵充，故上訴人所欠被上訴人95
    年5月後之貨款，亦可抵銷被上訴人積欠上訴人之利息債務
    等語，然為被上訴人所否認。經查，證人丁○○及乙○○於
    原審審理時一致證稱訴外人丙○曾簽發面額50餘萬元之本票
    1紙交予上訴人作為支付系爭借款債權之利息之用（原審卷
    第76頁、第79頁），而上開50餘萬元本票1紙併同丙○所簽
    發另紙80萬元本票，於乙○○與丁○○結算後已交還丁○○
    乙節，復據證人乙○○於原審證述在卷（原審卷第76頁）；
    復參諸原審卷第31頁之結算明細表，其上僅記載「扣除丙○
    本票1張金額800,000」等語，則上訴人若有將其所欠瓦斯貨
    款債務，由借款利息債權扣抵之意，何以未在上開結算時一
    併抵銷或亦明確記載此節？又何以將該50萬元本票亦一併返
    還被上訴人？凡此，足見上訴人前揭主張被上訴人允諾利息
    再自嗣後貨款抵銷云云，尚難採信。且由上開結算明細表之
    記載及乙○○所稱50萬元本票已返還被上訴人等各情，足堪
    認定上訴人就系爭150萬元之利息債權，於95年5月22日結算
    時，或已無請求之意，或已結算完畢。是上訴人對被上訴人
    自不得再主張有此利息債權請求權之存在，則其請求利息債
    權與95年5月22日後之瓦斯貨款債務抵銷云云，要屬無據，
    礙難准許。
(三)從而，被上訴人對上訴人之貨款債權為0000000元（此為兩
    造所不爭），扣除被上訴人所不爭執之94175元、2800元、
    7018元（詳原審卷第94頁），及扣除經本院認定如上之被上
    訴人積欠上訴人之借款債務800,000元後，被上訴人得向上
    訴人請求之瓦斯貨款債權金額應為306,157元（即0000000元
    －94175元－2800元－7018元－800,000元＝306157元）。
四、綜上所述，被上訴人依兩造間買賣契約之法律關係，請求上
    訴人給付306157元，及自96年3月28日起（按上訴人於96年3
    月28日提出答辯狀〈原審卷第25頁以下〉，是本件被上訴人
    起訴狀繕本至遲於該日即送達上訴人）至清償日止按年息百
    分之5計算之利息部分，為有理由，應予准許；逾上開准許
    範圍外之請求，為無理由，應予駁回。原審就超過上開應准
    許部分，為上訴人敗訴之判決，尚有未洽，上訴意旨就此部
    分指摘原判決不當，為有理由，爰予廢棄改判如主文第2項
    所示。至於上開應准許部分，原審判命上訴人給付，並無不
    合，上訴人仍執陳詞，求予廢棄，為無理由，應駁回其上訴
    。又本件所命上訴人給付之金額未逾50萬元，本應依民事訴
    訟法第389條第1項第5款規定依職權宣告假執行，惟因本件
    不得上訴第三審，經本審判決後即行確定，核無依職權宣告
    假執行之必要，併此敘明。
五、據上論結，本件上訴為一部有理由，一部無理由，依民事訴
    訟法第450條、第449條第1項、第79條，判決如主文
中    華    民    國    97    年    7     月    9     日
                  民事庭審判長法  官    謝志揚
                              法  官    林慶煙
                              法  官    許仕楓
以上正本係照原本作成。
兩造均不得上訴。
                              書記官    李閔華
中    華    民    國    97    年    7     月    9     日


司法院資訊處製作；財團法人民間司法改革基金會備份。
